【裁判字號】    99,勞簡上,34
【裁判日期】    991020
【裁判案由】    損害賠償
【裁判全文】
臺灣高雄地方法院民事判決            99年度勞簡上字第34號
上  訴  人  乙○○
被上訴人    國立海洋科技大學
法定代理人  甲○○
訴訟代理人  蔡鴻杰律師
            林君律師
複代理人    吳幸怡律師
上列當事人間請求損害賠償事件，上訴人對於中華民國99年6 月
8 日本高雄簡易庭第一審判決（99年度雄勞簡字第2 號）提起上
訴，經本院於99年10月6日言詞辯論終結，判決如下：
    主      文
上訴駁回。
第二審訴訟費用由上訴人負擔。
    事實及理由
一、上訴人主張：伊於民國55年7 月間自被上訴人改制前之台灣
    省立高雄水產職業學校（下稱高雄水產學校）東港分部漁撈
    科畢業，伊自55年4 月16日起以實習生身分受僱於被上訴人
    所有之成功號遠洋漁船任職，每月獲有薪資新台幣（下同）
    1,600 元，並於同年8 月1 日起調為每月2,000 元，與正式
    船員領同一金額之工資，身分亦變更為正式船員，迄至56年
    10月1 日卸職止，任職期間共計1 年6 月。嗣伊於63年8 月
    30日至高雄港務局任職，並於98年10月15日退休，向行政院
    勞工委員會勞工保險局（下稱勞保局）請領退休金時方查覺
    ，被上訴人就伊於成功號遠洋漁船以正式船員身分任職之1
    年6 月，並未替伊投保勞工保險，致伊投保之工作年資僅有
    35年2 月，每月獲取之老年年金僅有26,341元，倘被上訴人
    如替伊投保，伊投保之年資可達36年7 月，即可請領老年年
    金至82歲止，每月領取之金額則為27,397元，惟被上訴人依
    法本應強制投保，卻未替伊投保，致伊可領取年金短少
    241,824 元，經伊向高雄市政府勞工局申訴，請求被上訴人
    給付上開差額，被上訴人竟藉詞伊為實習生身分，拒絕給付
    ，為此，提起
    本件訴訟。於原審聲明：被上訴人應給付上訴人241,824 元
    ，及自起訴狀繕本送達之翌日起至清償日止，按年息5 ％計
    算之利息。
二、被上訴人則以：上訴人係自高雄水產學校東港分部畢業，該
    分部則改制為東港水產高級職業學校，與伊無隸屬關係。另
    上訴人於成功號遠洋漁船任職期間之身分為實習生，依勞保
    局函釋，實習生自77年2 月5 日起始納入強制投保範圍，故
    上訴人依法非屬強制投保對象，縱令伊於該段時期未替上訴
    人投保，亦未違法。此外，兩造於高雄市勞資關係協會爭議
    調解程序達成協議，若勞保局函文回覆不需加保，則伊不負
    任何責任，兩造之爭議消滅，上訴人其餘之請求亦拋棄，上
    訴人自不得再向伊主張任何權利，況伊主張之給付未扣除中
    間利息，且損害發生時點為55年4 月16日至56年10月19日止
    ，伊亦得援引時效抗辯，拒絕給付等語，資為抗辯。於原審
    聲明：上訴人之訴駁回。
三、本件原審對於上訴人之請求判決全部敗訴，上訴人聲明不服
    ，提起上訴，並於本院聲明：(一)原判決廢棄。(二)被上訴人應
    給付上訴人241,824 元，及自起訴狀繕本送達之翌日起至清
    償日止，按年息5 ％計算之利息。被上訴人則於本院聲明：
    上訴駁回。
四、兩造不爭執之事項：
  (一)上訴人於55年4 月16日起以實習生身分受僱於高雄水產學校
    所有之成功號遠洋漁船任職，每月獲有薪資1,600 元，並於
    同年8 月1 日起調為每月2,000 元，與正式船員同一金額之
    工資，迄至56年10月1 日卸職止，任職期間共計1 年6 月。
  (二)如上訴人之上訴有理由，則被上訴人對於上訴人請求之金額
    不爭執。
五、本件之爭點：
    上訴人主張兩造於55年4月16日起至56年10月1日間存在僱傭
    關係，因被上訴人未於上開期間替上訴人辦理參加保險，請
    求上訴人應賠償老年年金之差額241,824 元，有無理由？
  (一)經查，被上訴人原為「台灣省立高雄高級水產職業學校」，
    於50年8 月奉准設立東港分部，嗣該東港分部於57年8 月奉
    准獨立設校，校名為「台灣省立東港高級水產職業學校」。
    至69年8 月因增海事類科有成，奉令改名為「台灣省立東港
    高級海事水產職業學校」，89年2 月1 日奉令改制「國立」
    （下稱東港水產學校）等情，此有被上訴人及東港水產學校
    所設網站網頁校史資料各乙份附卷可稽（見原審卷第47頁、
    本院卷第50頁），而依上訴人所提之畢業證書所示（見原審
    卷第11頁），該紙證書係台灣省立高雄高級水產職業學校所
    核發，經原審向東港水產學校函詢上訴人之學籍，上訴人於
    55年間自該校漁撈科畢業，此有東港水產學校99年3 月22
    日港水教字第0990000603號函附該校第18屆畢業生報部名冊
    影本在卷可憑（見原審卷第35-36 頁），依上事證，上訴人
    確係自被上訴人之前身高雄水產職業學校東港分部畢業，應
    堪認定。
  (二)上訴人雖主張：伊於55年4 月16日起以實習生身分受僱於高
    雄水產學校所有之成功號遠洋漁船任職，迄至56年10月9 日
    卸職止，任職期間共計1 年6 月，但被上訴人並未於該期間
    為伊投保，致伊年資短少云云，惟依上訴人所提出其自55年
    4 月16日起至56年10月9 日止出海期間之服務漁船任職證明
    書所示（見原審卷第9-10頁），其職務名稱均為實習生，參
    以77年2 月3 日修正公布之勞工保險條例第6 條第1 項第4
    款規定，凡年滿15歲以上，60歲以下，依法不得參加公務人
    員保險或私立學校教職員保險（現修改為公教人員保險）之
    政府機關員工、私立學校之員工，應以其雇主或所屬機關為
    投保單位，全部參加勞工保險為被保險人，實習生自77年2
    月5 日始納入強制投保範圍，上訴人於55年4 月16日起至56
    年10月9 日以實習生身分服務於省立高雄高級水產學校漁船
    成功號期間非屬強制投保對象，業經勞工保險局98年6 月23
    日保承資字第09860371890 號、99年8 月23日保承職字第09
    910334360 號等函覆在卷（見原審卷第26-27 頁、本院卷第
    28頁），是上訴人於上開出海任職期間因係實習生，依法非
    屬強制投保對象，則被上訴人於該期間未為上訴人投保，自
    難謂有何違法可言。上訴人上開主張，洵非可採。
  (三)上訴人又主張：伊於成功號遠洋漁船任職，每月獲有薪資1,
    600 元，並於同年8 月1 日起調為每月2,000 元，與正式船
    員同一金額之工資，故伊自55年8 月1 日起即非實習生等語
    。證人宗萃明於原審固證稱：伊與上訴人為省立高雄水產職
    業學校東港分部之高職同學，與上訴人一同隨成功號漁船出
    港，因伊其時在台糖打工，須向台糖請假出港，出港時伊與
    上訴人尚未畢業，依規定須至7 月出海實習完才畢業，一般
    而言，出海後返航即算實習終了，惟成功號未在7 月返航，
    航至南太平洋作業，回台灣時間約在56年年初，實習前有詢
    問學校1 位黃老師有無勞保，黃老師回稱有並表示因屬危險
    行業，應該要投保，此外，實習生之身分會在畢業時結束，
    薪資自7 月起調整為2,000 元，調整原因係船長請求學校調
    整，因伊等之工作能力已可獨當一面，與伊等之身分變更亦
    有關係，船長表示伊等可成為正式之漁撈員等語，然宗萃明
    復亦證述：政府有規定實習生之身分會在畢業時結束，確切
    規定則記不得等語（見原審卷第40-41 頁），則證人與上訴
    人之薪資調整是否純因船長之要求，或與實習生之身分終結
    有關，實習生之身分是否必然於55年7 月底結束，殊有疑問
    ，況依上訴人所提之上開卸職證明書，確仍記載上訴人之職
    務為實習生，已如前述，堪認上訴人於成功號漁船服務期間
    僅具實習生之身分，上訴人此部分主張，尚難採信。
六、綜上所述，上訴人自55年4 月16日起至56年10月9 日止在成
    功號遠洋漁船任職期間係實習生身分，非屬勞工保險之強制
    投保對象，被上訴人未於該期間為上訴人投保，並無違法。
    從而，上訴人請求被上訴人應給付短少之老年年金241,824
    元及法定遲延利息，為無理由，不應准許。原審據此為上訴
    人敗訴判決，並無違誤，上訴意旨指摘原判決不當，求予廢
    棄，並無理由，應予駁回。
七、本件事證已臻明確，兩造其餘攻擊防禦方法及舉證，於判決
    結果無影響，毋庸逐一論列，附此敘明。
八、據上論結：本件上訴為無理由，依民事訴訟法第436 條之1
    第3項 、第449 條第1 項、第78條，判決如主文。
中    華    民    國    99    年    10    月    20    日
              民事鳳山分庭審判長法  官  楊富強
                                法  官  張琬如
                                法  官  何悅芳
上開正本係照原本作成。
本判決不得上訴。
中    華    民    國    99    年    10    月    20    日
                                書記官  陳俐嫺

司法院資訊處製作；財團法人民間司法改革基金會備份。
